臺北高等行政法院判決　　　　　　　　　　　　　　　九十年度訴字第一八三七號
　　　　　　　　　　　　　　　.
　　原　　　告　甲○○
　　　　　　　　乙○○○
　　　　　　　　丙○○
　　　　　　　　丁○○
　　　　　　　　戊○○
　　右　共　同
　　訴訟代理人　辛○○
　　共　　　同
　　複 代理 人　王東山律師
　　　　　　　　王瀅雅律師
　　被　　　告　臺北市政府地政處
　　代　表　人　己○○處長）.
　　訴訟代理人　壬○○
　　　　　　　　庚○○
右當事人間因收回被徵收土地事件，原告不服臺北市政府中華民國八十九年十二月二
十二日府訴字第八九一一六○五四○一號訴願決定，提起行政訴訟。本院判決如左：
　　主  文
訴願決定撤銷。
訴訟費用由被告負擔。
　　事  實
甲、事實概要：
    緣臺北市政府為興辦臺北市南區批發市場新建工程，需用該市文山區（原景美區
    ○○○段三小段五六三─六地號等十五筆土地，面積一．一三六二公頃，經報奉
    行政院民國（下同）七十七年四月三十日台內地字第五九四四一八號函准予徵收
    ，被告並以七十七年十一月十九日北市地四字第五二○六九號公告徵收，其地價
    補償費業經發放予原土地所有權人辦理提存於臺灣臺北地方法院提存所，完成徵
    收補償之法定程序。上開報奉核准徵收之計畫書載明：「．．．十三、興辦事業
    計畫概略：．．．(三)計畫進度：依照都市計畫法第八十三條規定，列入本府中長
    程計畫，自民國七十八年七月起至八十八年六月止依計畫使用．．．」在案。嗣
    原告等於八十八年十月四日申請發還南區批發市場新建工程徵收之臺北市○○區
    ○○段三小段五七四、五七五、五七六地號等三筆土地乙案，經被告審查後，於
    八十九年七月三日以北市地四字第八九二一六二九九○○號函層轉行政院八十九
    年六月二十三日臺（八九）內地字第八九七三○一三號函核定不予發還，經被告
    以八十九年六月二十三日北市地四字第八九二一六二九九○○號函復原告。原告
    等不服，提起訴願，遭駁回，遂向本院提起行政訴訟。
乙、兩造聲明：
　一、原告聲明：訴願決定及原處分均撤銷。
　二、被告聲明：駁回原告之訴。
原告主張：
  一、查系爭第五七四號土地原係原告戊○○所有，第五七五號土地原係原告甲○○
      之被繼承人高耍所有，第五七六號土地原係原告丙○○、丁○○、乙○○○及
      訴外人林瑞發所公同共有，各應有部分四分之一，高耍於系爭第五七五號土地
      徵收後之八十四年五月一日死亡，原告甲○○為其繼承人，此有土地登記簿謄
      本及戶籍謄本可稽。經查，系爭三筆土地於七十七年十一月十九日經被告以七
      十七年十一月十九日北市地四字第五二○六九號公告徵收，嗣均經移轉登記為
      臺北市所有，管理者為臺北市市場管理處，亦有土地登記簿謄本可考。按「二
      人以上為訴訟標的之權利、義務或法律上之利益，為其所共同者，得為共同訴
      訟人，一同起訴或一同被訴」行政訴訟法第三十七條第一項第二款定有明文，
      既系爭土地係同時間以同一行政處分為徵收，且徵收計畫亦相同（如后所述）
      ，是系爭土地能否發還，自應一致始符法理及公平正義，故雖原告甲○○、姚
      興漢、乙○○○因逾訴願期間，而遭以訴願不受理，惟因其等原所有之土地與
      原告丙○○、丁○○係同時間以同一行政處分為徵收，徵收計畫亦相同，且乙
      ○○○原所有土地係與原告丙○○、丁○○公同共有，是訴訟標的對其三人而
      言必須合一而確定，為此爰請鈞院一併審酌，俾保權益。
  二、經查，系爭土地係臺北市南區花卉批發市場用地，經行政院以七十七年四月三
      十日台（七七）台內地字第五九三二八六號函核准徵收，並於同年完成徵收手
      續在案，其徵收計畫書內敘明徵收計畫進度自七十八年七月起至八十八年六月
      止依計畫使用等情，亦有臺北市市場管理處八十七年十二月二十九日北市市三
      字第八七六一三七九五號函為證，惟系爭土地經徵收迄今已十一年餘，且超過
      原核准徵收計畫使用期限已一年餘，並未照原核准計畫使用，甚且將之作為六
      ○六公車調度站之用，並研議縮小營運至最適當規模，附建停車場以回饋當地
      里民，已完全悖離原徵收計劃用途，揆諸土地法第二百十九條及都市計畫法第
      八十三條之規定，原土地所有權人自得照原徵收價額收回其土地，乃灼然至明
      毫無爭議之事實。
  三、另自由時報於八十六年九月十日第九版報導指出，辛亥高、國中學校預定地因
      無法在行政院核定開闢使用期限內動土，以致十年前臺北市政府向私人徵收之
      土地須發還，而本案與前開情事類似，被告自應依法發還上開土地予原告等，
      惟原告等屢向被告及臺北市市場管理處聲請依法照原徵收價額收回系爭土地，
      竟遭拒絕，顯見原處分有重大違法不當，致原告等之權益遭受重大損害。
  四、末查，上開原行政處分雖以「本案工程之雜項工程（含基地圍籬、整地及地下
      室連續壁工程，工程合約金約新臺幣八一、五○○、○○○元）於八十八年五
      月二十六日辦理發包，因未達法定家數流標，於八十八年六月二十九日辦理第
      二次發包決標，並於八十八年六月三十日開工，故本案於原徵收之計劃期限內
      已持續依計劃使用。」等語，惟查，系爭土地原徵收之使用計劃期限截止日據
      查為八十八年六月十七日，並非被告所稱之八十八年六月三十日，此部分敬請
      鈞院調取該原核定使用計劃書詳為審酌；另該工程之雜項工程既遲至八十八年
      六月二十九日辦理第二次發包始決標，而工程決標後，必須歷經簽訂承攬合約
      、申請指定建築線、申報開工等諸多程序，此為眾所週知之事實，豈有於八十
      八年六月二十九日始完成決標，翌（卅）日即行開工之理；另徵諸臺北市政府
      於八十八年八月廿六日以府交車字第八八○五九九○八○○號致臺北市議會函
      內猶指稱：「．．．俟六○六公車調度站站址於兩個月內完成協調確定永久遷
      移後，本項預算始得動支乙案，本府公車處同意不再遷回南區盆花批發市場，
      俾案內新建工程如期進行．．．」等語，益証於上開臺北市政府發函之際，該
      工程根本尚未進行，顯見上開行政處分所示內容，純屬虛構。訴願決定僅憑被
      告片面之詞，遽認系爭土地於原徵收之計畫期限內已持續依計畫使用，原告等
      之主張難謂有理云云，而駁回原告等之申請，自嫌率斷。
被告主張：
  一、原告理由二略謂：「系爭土地係臺北市南區批發市場用地，經行政院七十七年
      四月三十日台（七七）內地字第五九三二八六號函准予徵收．．．」及理由四
      ：「．．．系爭土地原徵收之使用計劃期限截止日據查為八十八年六月十七日
      ，．．．」云云，查本案係經報奉行政院七十七年四月三十日台（七七）內地
      字第五九四四一八號函「准予徵收」，依原報奉核准徵收之計畫書所載「．．
      ．十三、興辦事業計畫概略（三）計畫進度：依照都市計畫法第八十三條規定
      ，列入本府中長程計畫，自民國七十八年七月起至八十八年六月止依計畫使用
      。．．．」，故原告所稱顯與事實不符。
  二、次有關本件行政訴訟理由二略謂：「．．．，惟系爭土地經徵收迄今已逾十一
      年有餘，且超過原核准徵收計畫使用期限已一年有餘，並未照原核准計畫使用
      ，甚且將之作為六○六公車調度站之用，並研議縮小營運至最適當規模，附建
      停車場以回價當地里民，已完全悖離原徵收計劃用途．．．」乙節，經查作為
      六○六公車調度站之用，係本市場新建工程基地未開工前僅暫借予臺北市公共
      汽車管理處做為六○六公車臨時調度站使用，臺北市市場管理處均未收受任何
      租金或利益。且該公車調度站業於八十八年六月中旬全部撤離，亦未配合本市
      場參建；另查本工程之各項相關作業，其營業種類經委託學者進行環境、交通
      影響評估邀集相關單位研商後，於八十年四月二十二日裁定作專業性花卉批發
      市場。又本市場興建案前經臺北市政府「南區花卉批發市場新建指導小組」決
      議由該府工務局新工處負責規劃興建，並於八十二年五月六日完成委託設計甄
      選，由莊耀山建築師取得設計權，以建蔽率百分之六十、容積率百分之三○○
      規劃設計，於八十三年十月二十七日臺北市政府都市設計審議通過，並分別於
      八十三年、八十四年度編列預算興建，惟因當地居民屢次陳情及民意代表均反
      對興建，經臺北市政府發展局於八十四年元月舉辦「與民有約便民服務」時，
      市民建議重新評估，經該局邀集臺北市政府相關單位、民意代表及里長等至現
      場會勘結果以：「如必需設置批發市場，請建設局檢討該市場規劃之規模，俾
      減低車流量及對當地環境之衝擊，並再向居民說明營運及環境維護作法。」復
      陸續有當地市議員書面質詢及建議暫緩或另覓地點興建之意見，否則應多設停
      車空間及里民活動中心以回饋地方減輕壓力，經臺北市市場管理處與建築師、
      臺北花卉公司等業界，再檢討該市場規劃之規模，就各方意見協商研議朝縮小
      營運至最適當規模規劃興建，復於八十四年五月十五日由臺北市政府建設局及
      發展局共同召開會議決議將該市場預定地縮小經營規模，僅作為負載較低之盆
      花批發市場使用，本工程因重新規劃設計，經臺北市政府八○三次市政會議決
      議將全案交由臺北市市場管理處辦理，原興建計畫於八十六年元月十七日簽奉
      臺北市政府核准修正，案並經報奉內政部八十七年六月五日臺（八七）內地字
      第八七七七五九五號函核示「按行政院五十五年三月二十三日臺（五五）內字
      第二○三○號函示：『徵收土地於核准徵收後，經歷相當年月，而須就核准徵
      收事業為設計之變更，對於原核准計畫所定之目的及用途並無違反者，是項僅
      為事業設計之變更，似應准由各該事業核准機關依有關規定處理，當毋庸報經
      上開原徵收核准機關核准，以資簡便。』．．．是以，本案批發市場．．．如
      經查明確屬興辦事業所必要之設施，僅係事業設計之變更，不違反原核准計畫
      所定之目的及用途，又不違反當地都市計畫及批發市場管理相關法規者，依行
      政院上開函釋意旨，得由貴府本於職權依有關規定處理。」，依內政部上開號
      函意旨經臺北市市場管理處衡酌本案僅係事業設計之變更，無違反原核准計畫
      所定之目的及用途，且無違反都市計畫及批發市場管理相關法規，與原告所稱
      悖離原徵收計畫用途事實不符。
  三、又原告理由三敘稱依據報載「辛亥高、國中學校預定地因無法在行政院核定開
      闢使用期限內動土，以致十年前市政府向私人徵收之土地須發還．．．」而稱
      其屢向被告及臺北市市場管理處申請依法照原徵收價額收回系爭土地，竟遭拒
      絕，顯見原處分有重大違法不當乙節，按報載消息並無法律上之效力，且辛亥
      高、國中學校徵收案亦非本案之訴訟標的，與本徵收案無關，係屬不同之徵收
      事實，自無比附援引之餘地。且如前所敘被告於受理原告申請發還系爭土地案
      ，均係依相關法令規定程序辦理，於法並無不合，原告所稱顯不足採。至於辛
      亥高、國中學校徵收案之辦理情形，既非本案繫屬之訴訟標的，應無庸贅敘。
　四、另原告理由四略謂：「．．．豈有於八十八年六月二十九日始完成決標，翌日
　　　即行開工之理；另徵諸臺北市政府於八十八年八月二十六日以府交車字第八八
　　　○五九九○八○○號致臺北市議會函內猶指稱：『．．．俟六○六公車調度站
　　　站址於兩個月內完成協調確定永久遷移後，本項預算始得動支』乙案，本府公
　　　車處同意不再遷回南區盆花批發市場，．．．」乙節，其中該公車調度站已於
　　　敘明業於八十八年六月中旬全部撤離，且臺北市政府公車處已同意不再遷回南
　　　區盆花批發市場，即臺北市政府公車處（六○六公車調度站）不再配合本市場
　　　參建，故該處已與本工程無涉，顯係原告對該號函之誤解；另查本案工程之雜
　　　項工程（含基地圍籬、整地及地下室連續壁工程，工程合約金額新臺幣八一、
　　　五○○、○○○元）於八十八年五月二十六日辦理發包，因未達法定家數流標
　　　，於八十八年六月二十九日辦理第二次發包決標，並於臺北市市場管理處投標
　　　須知補充說明第三條規定，本工程自決標（八十八年六月二十九）翌日（八十
　　　八年六月三十日）開工，並於工地現場開始施作，且向臺北市政府工務局建築
　　　管理處及臺北市市場管理處申報開工在案，亦按南區盆花批發市場新建工程至
　　　九十年六月三十日止建築工程已施作進度達一九．四四（已完成地下室連續壁
　　　、基樁、土方開挖、閥式基礎目前正施做地下室安全支撐第二層拆除工作）已
　　　支付工程費用一一五、四三四、四四○元，故本案於原徵收之計畫期限內已持
　　　續依計畫使用。
　五、又被告八十九年七月三日北市地四字第八九二一六二九九○○號函於八十九年
　　　七月五日送達原告乙○○○、甲○○、戊○○，有掛號郵件收件回執附原處分
　　　巷可稽，且原告住居地均在臺北市，無在途期間可資扣除，是原告應於八十九
　　　年八月四日（星期五）提起訴願，惟原告於八十九年八月八日始向臺北市政府
      提起訴願，前開乙○○○、甲○○、戊○○等三人提起訴願已逾法定期間，原
      處分即屬確定，且臺北市政府八十九年十二月二十二日府訴字第八九一一六○
      五四○一號訴願決定，亦有指明，經查其所提行政訴訟自非法之所許。
　　理  由
一、按「原行政處分機關之認定，以實施行政處分時之名義為準。但上級機關本於法
    定職權所為之行政處分，交由下級機關執行者，以該上級機關為原行政處分機關
    」，為訴願法第十三條所明定。
二、本件原告起訴意旨略以：系爭土地經徵收迄今已十一年餘，且超過原核准徵收計
    畫使用期限已一年餘，並未照原核准計畫使用，甚且將之作為六○六公車調度站
    之用，並研議縮小營運至最適當規模，附建停車場以回饋當地里民，已完全悖離
    原徵收計劃用途，揆諸土地法第二百十九條及都市計畫法第八十三條之規定，原
    土地所有權人自得照原徵收價額收回其土地；另自由時報於八十六年九月十日第
    九版報導指出，辛亥高、國中學校預定地因無法在行政院核定開闢使用期限內動
    土，以致十年前臺北市政府向私人徵收之土地須發還，而本案與前開情事類似，
    被告自應依法發還上開土地予原告等，惟原告等屢向被告及臺北市市場管理處申
    請依照原徵收價額收回系爭土地，竟遭拒絕，顯見原處分有重大違法不當，致原
    告等之權益遭受重大損害；上開原行政處分雖以「本案工程之雜項工程（含基地
    圍籬、整地及地下室連續壁工程，工程合約金約新臺幣八一、五○○、○○○元
    ）於八十八年五月二十六日辦理發包，因未達法定家數流標，於八十八年六月二
    十九日辦理第二次發包決標，並於八十八年六月三十日開工，故本案於原徵收之
    計劃期限內已持續依計劃使用。」等語，惟查，系爭土地原徵收之使用計劃期限
    截止日據查為八十八年六月十七日，並非被告所稱之八十八年六月三十日；另該
    工程之雜項工程既遲至八十八年六月二十九日辦理第二次發包始決標，而工程決
    標後，必須歷經簽訂承攬合約、申請指定建築線、申報開工等諸多程序，此為眾
    所週知之事實，豈有於八十八年六月二十九日始完成決標，翌（卅）日即行開工
    之理；另徵諸臺北市政府於八十八年八月廿六日以府交車字第八八○五九九○八
    ○○號致臺北市議會函內猶指稱：「．．．俟六○六公車調度站站址於兩個月內
    完成協調確定永久遷移後，本項預算始得動支乙案，本府公車處同意不再遷回南
    區盆花批發市場，俾案內新建工程如期進行．．．」等語，益証於上開臺北市政
    府發函之際，該工程根本尚未進行，顯見上開行政處分所示內容，純屬虛構等情
    。
三、被告則以本案係經報奉行政院七十七年四月三十日台（七七）內地字第五九四四
    一八號函「准予徵收」，依原報奉核准徵收之計畫書所載「．．．十三、興辦事
    業計畫概略（三）計畫進度：依照都市計畫法第八十三條規定，列入本府中長程
    計畫，自民國七十八年七月起至八十八年六月止依計畫使用。．．．」，故原告
    所稱顯與事實不符；次查作為六○六公車調度站之用，係本市場新建工程基地未
    開工前僅暫借予臺北市公共汽車管理處做為六○六公車臨時調度站使用，臺北市
    市場管理處均未收受任何租金或利益。且該公車調度站業於八十八年六月中旬全
    部撤離，亦未配合本市場參建；另查本工程之各項相關作業，其營業種類經委託
    學者進行環境、交通影響評估邀集相關單位研商後，於八十年四月二十二日裁定
    作專業性花卉批發市場。又本市場興建案原規劃設計於八十三年十月二十七日經
    臺北市政府都市設計審議通過，並分別於八十三年、八十四年度編列預算興建，
    惟因當地居民屢次陳情及民意代表均反對興建，經會勘、協商研議結果，復於八
    十四年五月十五日由臺北市政府建設局及發展局共同召開會議決議將該市場預定
    地縮小經營規模，僅作為負載較低之盆花批發市場使用，本工程因重新規劃設計
    ，經臺北市政府八○三次市政會議決議將全案交由臺北市市場管理處辦理，原興
    建計畫於八十六年元月十七日簽奉臺北市政府核准修正，並報奉內政部八十七年
    六月五日臺（八七）內地字第八七七七五九五號函核示「由臺北市政府本於職權
    依有關規定處理」，依內政部上開號函意旨經臺北市市場管理處衡酌本案僅係事
    業設計之變更，無違反原核准計畫所定之目的及用途，且無違反都市計畫及批發
    市場管理相關法規，與原告所稱悖離原徵收計畫用途事實不符；又報載消息並無
    法律上之效力，且辛亥高、國中學校徵收案亦非本案之訴訟標的，與本徵收案無
    關，係屬不同之徵收事實，自無比附援引之餘地。且被告於受理原告申請發還系
    爭土地案，均係依相關法令規定程序辦理，於法並無不合，原告所稱顯不足採；
    另查本案工程之雜項工程（含基地圍籬、整地及地下室連續壁工程，工程合約金
    額新臺幣八一、五○○、○○○元）於八十八年五月二十六日辦理發包，因未達
    法定家數流標，於同年六月二十九日辦理第二次發包決標，並於臺北市市場管理
    處投標須知補充說明第三條規定，本工程自決標（八十八年六月二十九）翌日（
    八十八年六月三十日）開工，並於工地現場開始施作，且向臺北市政府工務局建
    築管理處及臺北市市場管理處申報開工在案，亦按南區盆花批發市場新建工程至
    九十年六月三十日止建築工程已施作進度達一九．四四（已完成地下室連續壁、
    基樁、土方開挖、閥式基礎目前正施做地下室安全支撐第二層拆除工作）已支付
    工程費用一一五、四三四、四四○元，故本案於原徵收之計畫期限內已持續依計
    畫使用等語置辯。
四、經查，徵收私有土地後，不依核准計畫使用，或於徵收完畢一年後不實行使用者
    ，其原土地所有權人得依土地法第二百十九條規定，收回其土地。又依都市計畫
    法規定徵收之土地，其使用期限，應依照其呈經核准之計畫期限辦理，不受土地
    法第二百十九條之限制。不依照核准計畫期限使用者，原土地所有權人得照原徵
    收價額收回其土地，都市計畫法第八十三條亦有明定。此外，關於徵收及收回土
    地之程序，都市計畫法並無規定，應適用行為時土地法第二百十九條之規定。而
    關於收回土地聲請，其受理機關為何？原土地所有權人遭否准收回之決定時，應
    以何機關為原處分機關？依改制前行政法院七十一年十月十三日七十一年十月份
    庭長評事聯席會議決議見解，固認按照土地法第三條規定之意旨，得向被徵收土
    地所在地之主管地政機關請求，主管地政機關拒絕其請求收回該土地，依訴願法
    第八條前段規定，自應以之為原處分機關。惟查，前揭決議作成時之土地法第二
    百十九條係規定：「徵收私有土地後，不依核准計劃使用，或於徵收完畢一年後
    不實行使用者，其原土地所有權人得照原徵收價額收回其土地。」，其中對於受
    理申請收回土地之機關，並未設有規定。嗣該條文於七十八年十二月二十九日修
    正為：「私有土地經徵收後，有左列情形之一者，原土地所有權人得於徵收補償
    發給完竣屆滿一年之次日起五年內，向該管市、縣地政機關聲請照徵收價額收回
    其土地：一、徵收補償發給完竣屆滿一年，未依徵收計畫開始使用者。二、未依
    核准徵收原定興辦事業使用者。（第一項）直轄市或縣（市）地政機關接受聲請
    後，經查明合於前項規定時，應層報原核准徵收機關核准後，通知原土地所有權
    人於六個月內繳清原受領之徵收價額，逾期視為放棄收回權。（第二項）」，據
    此，土地法已就收回土地聲請之受理及核准機關，業已予以明定；至依都市計畫
    法第八十三條規定，收回土地者，亦應同其程序，為法理所當然。本件系爭土地
    原所有權人原告等係於八十八年八月及九月檢具聲請書、訴願書向臺北市政府、
    臺北市議會請求收回系爭土地，經臺北市市場管理處函移被告處理，斯時前揭決
    議所適用之法律已有變更，雖該決議未經廢止，仍應適用新法規定為妥適。
四、次查，行為時土地法第二百十九條第二項業已規定直轄市或縣（市）地政機關接
    受聲請後，經查明合於前項規定時，應層報原核准徵收機關核准；又「土地法第
    二百十九條第二項規定，該管市縣地政機關受理申請收回土地如經查明合於同條
    第一項規定時，應層報原核准徵收機關核定，應無疑義。至市、縣地政機關於受
    理後，會同相關單位實地勘查，認與規定不符，擬駁回申請者，衡諸土地法第二
    百十九條之立法意旨，仍應擬具處理意見，轉報原核准徵收機關核定。」亦經內
    政部八十二年四月十九日臺內地字第八二七九一○二號函釋有案，核與土地法第
    二百十九條規定意旨相符，應予適用。準此，於徵收土地時，依行為時土地法第
    二百二十二條第二款暨第二百二十七條第一項規定，係以中央地政機關為土地徵
    收之核准機關；至直轄市或縣（市）政府地政機關則僅於接到中央地政機關通知
    核准徵收土地案時，應即公告，並通知土地所有權人及土地他項權利人。是故私
    有土地之所有權人如對關於徵收土地之處分有所不服，不論係認為不應徵收而徵
    收，抑或應徵收而不徵收，欲循行政爭訟程序謀求救濟時，均應以有核准職權之
    機關為原處分機關，向訴願、再訴願或行政訴訟之法定管轄機關提起之，乃法理
    之所當然（最高行政法院九十年度八二三號判決參照）；而土地法第二百十九條
    第二項規定直轄市或縣（市）地政機關接受聲請後，經查明合於前項規定時，應
    層報原核准徵收機關核准後，通知原土地所有權人於六個月內繳清原受領之徵收
    價額，為同樣之程序，則依相同理由暨原徵收核准機關對於收回聲請所為之核准
    ，其性質係「廢止」其原核准之徵收處分。是土地所有權人依土地法第二百十九
    條規定收回土地，自應由原核准徵收土地之機關為原處分機關。準此，核准及否
    准收回土地聲請之主管機關均應為原核准徵收機關，至直轄市及縣（市）主管機
    關依土地法第三條規定僅為其執行機關（參翁岳生編行政法二○○○年下冊第一
    四九二頁以下）。查本件系爭土地係由行政院以七十七年四月三十日台（七七）
    內地字第五九四四一八號函核准徵收，而原告等請求收回系爭土地既經被告以臺
    北市政府八十九年一月二十七日府地四字第八九○○九九四六○○號函報內政部
    ，並經行政院八十九年六月二十三日台（八九）內地字第八九七三○一三號函核
    定不予發還。被告以八十九年六月二十三日北市地四字第八九二一六二九九○○
    號函復原告等不予發還。是原告等不服否准收回之處分，應以行政院為原處分機
    關，惟本件卻以無核准職權之被告為原處分機關，對之向臺北市政府提起訴願，
    依首揭說明係屬管轄錯誤。臺北市政府原應依訴願法第六十一條規定辦理，卻逕
    為駁回原告訴願之決定，於法尚有未合。原告等起訴雖未指摘及此，惟此係屬應
    由法院依職權調查之事項，應由本院將訴願決定予以撤銷，由原受理訴願機關另
    為適法之處理。
五、另原告甲○○、戊○○及乙○○○三人部分，雖訴願決定以其提起訴願逾越法定
    期間而為訴願不受理之決定，惟原訴願決定機關臺北市政府之訴願決定，無管轄
    權已如上述，則該部分訴願決定自亦屬無可維持，應併予撤銷。又本件既係依程
    序上理由而為判決，兩造有關實體上爭執自尚無審酌之必要，併予敘明。
據上論結，本件原告之訴為有理由，爰依行政訴訟法第九十八條第三項前段，判決如
主文。
中　　華　　民　　國　　　九十一　　年　　　六　　　　月　　二十八　　　日
                            臺 北 高 等 行 政 法 院  第五庭
                                           審 判 長  法  官  葉百修
                                                     法  官  劉介中
                                                     法  官  黃清光
右為正本係照原本作成。
如不服本判決，應於送達後二十日內，向本院提出上訴狀並表明上訴理由，如於本判
決宣示後送達前提起上訴者，應於判決送達後二十日內補提上訴理由書（須按他造人
數附繕本）。
中　　華　　民　　國　　　九十一　　年　　　七　　　　月　　　三　　　　日
                                                     書記官  楊子鋒
